【裁判字號】    92,台上,688
【裁判日期】    920410
【裁判案由】    損害賠償
【裁判全文】
最高法院民事判決                                九十二年度台上字第六八八號
    上  訴  人  乙○○
                丙○○
    共      同
    訴訟代理人  徐南城律師
    被 上訴 人  甲○○
右當事人間請求損害賠償事件，上訴人對於中華民國九十年七月三日台灣高等法院第
二審判決（八十九年度上字第八八九號），提起上訴，本院判決如左：
    主  文
原判決關於駁回上訴人之上訴及該訴訟費用部分廢棄，發回台灣高等法院。
    理  由
本件被上訴人主張：上訴人於民國八十七年一月台北縣汐止鎮長選舉期間，共同以載
有「十七日大家不必煮飯」、「白賊淑要請客，用『殺狗稅』辦桌」、「經費來源：
殺狗稅（免費大吃大喝）」、「主人：『白賊淑仔』與地下鎮長『殺狗仔』」等不實
文字之文宣，公然散布於眾，以抹黑並損害伊之名譽，致伊競選失利及影響政治前途
，使伊受有精神極大之痛苦等情，爰依民法第一百八十四條第一項、第一百八十五條
第一項、第一百九十五條第一項規定，於刑事訴訟程序附帶提起民事訴訟，求為命上
訴人連帶給付伊新台幣（下同）八千萬元並自訴狀繕本送達翌日起加計法定遲延利息
之判決。（按：第一審除判命上訴人連帶給付四百萬元本息外，其餘判決被上訴人敗
訴，嗣被上訴人於上訴人提起上訴後，就其敗訴中之一百萬元本息部分，提起附帶上
訴，該部分經原審判決其敗訴後，已因被上訴人未聲明上訴而告確定。）
上訴人則以：被上訴人汐止鎮鎮長競選落敗，與本件文宣無相當因果關係存在，況被
上訴人已因該次選舉失利而改選立法委員，現貴為立法院之立法委員，如此轉折，衡
諸常情，應係有利於被上訴人之政治前途，其精神上無受有重大痛苦之可言。又系爭
文宣雖為上訴人乙○○於競選期間所製作，但其上並無被上訴人之名字，被上訴人何
足以主張該文宣所指之「白賊淑仔」即係其本人？又一般人亦不足辨識或認文宣內容
所指之人即為被上訴人，伊何得侵害被上訴人名譽之有？縱該文宣係對被上訴人所為
，亦屬阻卻違法事由，而非不法之行為。且被上訴人就同一侵權事實，曾另案請求訴
外人吳炳煌賠償六十五萬元勝訴確定，業足慰撫其精神上之痛苦，已無損害可言。即
使受有損害，其損害賠償金額亦以不超過六十五萬元始稱適當等語，資為抗辯。
原審維持第一審所為命上訴人連帶給付四百萬元本息之判決，駁回其上訴，無非以：
被上訴人主張其與上訴人乙○○同為八十七年一月間汐止鎮鎮長選舉之候選人，上訴
人丙○○為乙○○之夫，競選期間丙○○參與製作載有「十七日大家不必煮飯」、「
白賊淑要請客，用『殺狗稅』辦桌」、「經費來源：殺狗稅（免費大吃大喝）」、「
主人：『白賊淑仔』與地下鎮長『殺狗仔』」、「做賊的喊抓賊，白賊淑仔自己賄選
還栽贓別人」等文字之文宣，並將之散布於眾等情，業據其提出與所述相符之文宣為
證，復為上訴人所不爭，自堪信為真實。雖上訴人否認文宣所載事項為不實，並以前
詞置辯，惟觀諸卷附文宣所載「十七日大家不必煮飯」、「白賊淑要請客，用『殺狗
稅』辦桌」、「經費來源：殺狗稅（免費大吃大喝）」、「主人：『白賊淑仔』與地
下鎮長『殺狗仔』」等文字，指「白賊淑仔」及「地下鎮長殺狗仔」將用「殺狗稅」
於十七日辦桌請大家吃飯。又查丙○○於另案被訴妨害名譽之案件偵查中曾供稱：地
方上的人都稱被上訴人之父為「殺狗」，而十七日又係被上訴人所辦募款餐會之日期
，足認上開文宣中所載「白賊淑仔」係指被上訴人，「地下鎮長殺狗仔」乃指被上訴
人之父無訛。上訴人辯稱該文宣並非針對被上訴人云云，不足採信。且被上訴人於斯
時既為汐止鎮鎮長，上訴人復明知「殺狗」為被上訴人之父綽號，則文宣上所載之「
殺狗稅」，自係影射被上訴人所收稅捐或類似於稅捐之款項，至為顯然。又依證人陳
際洋、陳正峰、吳櫻女、呂清吉等人之證詞，足證上開餐會之經費係以出售募款餐券
所得為來源。按舉辦募款餐會，目的固在募集競選費用，但同時亦為競選造勢活動，
是其參與餐會之人，通常係由支持之群眾多量購買餐券以贈送親友參加，或由各競選
辦事處分派人員，負責推銷餐券募集費用，並非人人自行買餐券進場，乃眾所週知，
且餐會既是競選活動，其無票進場者，自在所難免，故證人蘇樹木、蔡惠美、莫耀民
證稱未購買餐券，或未付費即參加該次餐會等情，仍不足證明募款餐會不用餐券，尤
不得逕認被上訴人係以上訴人所指之「殺狗稅」為舉辦該次餐會之經費，益徵被上訴
人非以上訴人所指之「殺狗稅」作為舉辦該次餐會之經費至明。至上訴人所散發之文
宣中另載有：「做賊的喊抓賊，白賊淑仔自己賄選還栽贓別人」等文字，該份文宣中
並印製有家樂福倉庫五百元禮券及面額一千元之郵政禮券等圖樣，並標示「白賊淑仔
公款私用，在一月十四日選舉正式起跑後，散發大量禮券給里、鄰長，政策賄選買票
的證據」等字樣，然上訴人就該文宣所指被上訴人賄選一事，並未能舉證以實其說，
是上訴人所散發上開文宣所載文字，確與客觀事實不符，被上訴人以上訴人散發不實
文宣，指述其賄選及以「殺狗稅」辦桌請客云云，難謂無故意或過失。且前開文字有
使汐止鎮民誤信文宣所載內容為真之虞，被上訴人之名譽即因而受不法之侵害，上訴
人對被上訴人所受精神上之痛苦，自應負損害賠償責任。查被上訴人為國立臺灣大學
法律系畢業，現任立法委員，月薪含助理費約六十萬元，上訴人乙○○為現任汐止市
市長，月薪十萬餘元，上訴人丙○○則為現任立法委員，每月公費六十萬多元，斟酌
兩造均為地方上知名之政治人物，被上訴人原任汐止鎮鎮長，於競選連任期間，遭上
訴人散發載有上開不實內容，足以影響被上訴人名譽及選情甚鉅，被上訴人於該次選
舉中並未當選，與兩造之身分、社會地位、經濟資力等一切情狀，認被上訴人訴請上
訴人連帶賠償四百萬元本息，核屬正當，應予准許等詞，為其判斷之基礎。
按附帶民事訴訟，係因犯罪而受損害之人，於刑事訴訟程序附帶提起民事訴訟，以請
求回復其損害之程序，故提起是項訴訟須限於「起訴之犯罪事實」侵害個人私權致生
損害者，始得為之。查本件檢察官起訴上訴人之犯罪事實既僅以其於八十七年一月汐
止鎮長選舉期間，共同以載有「十七日大家不必煮飯」、「白賊淑要請客，用『殺狗
稅』辦桌」、「經費來源：殺狗稅（免費大吃大喝）」、「主人：『白賊淑仔』與地
下鎮長『殺狗仔』」等不實之文字，散布於眾，以損害被上訴人名譽之事實為限，嗣
刑事法院亦以此犯罪事實判決上訴人罪刑確定，有該起訴書暨刑事判決足憑，而被上
訴人提出之附帶民事起訴狀更祇以此範圍為其事實及理由（見一審附民字卷一至四頁
）。則原審能否逕將載有：「做賊的喊抓賊，白賊淑仔自己賄選還栽贓別人」等文字
，並印製有家樂福倉庫五百元禮券及面額一千元之郵政禮券等圖樣，及標示「白賊淑
仔公款私用，在一月十四日選舉正式起跑後，散發大量禮券給里、鄰長，政策賄選買
票的證據」等字樣文宣之事實，併為審究論述，依上說明，已滋疑問。原審未說明其
何得併就上開檢察官起訴犯罪事實以外之事實為審究之依據，遽行判決，亦嫌疏略。
又原判決所論述之事實，或僅以檢察官起訴之犯罪事實為鵠的，或有兼括上開「做賊
的喊抓賊，白賊淑仔自己賄選還栽贓別人」等事實之部分者（分見原判決理由欄一、
三(二)、(四)）。且依被上訴人提出之上開文宣所載，檢察官起訴之犯罪事實與「做賊的
喊抓賊，白賊淑仔自己賄選還栽贓別人」等字樣文宣之事實，乃分屬兩份不同之文宣
（分見一審卷三二、四五頁），其中載有「做賊的喊抓賊，白賊淑仔自己賄選還栽贓
別人」等字樣文宣之事實，業經上訴人提及之原法院八十七年度訴字第四三二號判決
（被告即上訴人為吳炳煌）所審認（見同上卷六五至八○頁）。究竟原審所憑以判定
被上訴人名譽受損之程度，係以何者為準？有無斟酌包括檢察官起訴之犯罪事實以外
之上開部分在內？此與上訴人應否賠償本件四百萬元本息之損害所關頗切。原審未遑
詳為深究，徒以上述理由而為上訴人此部分不利之判決，亦嫌速斷。本件事實既未臻
明瞭，本院自無從為法律上之判斷。上訴論旨指摘原判決不利於己部分為不當，求予
廢棄，不能認為無理由。
據上論結，本件上訴為有理由。依民事訴訟法第四百七十七條第一項、第四百七十八
條第一項，判決如主文。
中      華      民      國    九十二    年      四      月      十      日
                              最高法院民事第五庭
                                  審判長法官  朱  錦  娟
                                        法官  顏  南  全
                                        法官  許  澍  林
                                        法官  葉  勝  利
                                        法官  劉  延  村
      右正本證明與原本無異
                                              書  記  官
中      華      民      國    九十二    年      四      月    二十三    日


司法院資訊處製作；財團法人民間司法改革基金會備份。
